【裁判字號】    98,簡上,342
【裁判日期】    980521
【裁判案由】    竊盜
【裁判全文】
臺灣板橋地方法院刑事判決             98年度簡上字第342號
上  訴  人
即  被  告  丙○○
上列上訴人即被告因竊盜案件，不服本院97年度簡字第10442 號
中華民國98年1 月16日第一審判決（聲請案號：97年度速偵字第
4756號），提起上訴，本院管轄之第二審合議庭判決如下：
    主  文
原判決撤銷。
丙○○意圖為自己不法之所有，而侵占遺失物，處罰金新臺幣伍
仟元，如易服勞役，以新臺幣壹仟元折算壹日。
    事  實
一、丙○○於民國97年10月31日晚間10時30分許，在臺北縣板橋
    市○○路○ 段226 巷46號「7-11」便利商店內，拾獲乙○○
    所有、於同日稍早在該處遺失而離其本人持有之TOSHIBA 廠
    牌M800型筆記型電腦1 臺及電腦專用手提袋1 個，竟意圖為
    自己不法之所有，將上開拾得之TOSHIBA 廠牌M800型筆記型
    電腦1 臺及電腦專用手提袋1 個予以侵占入己。嗣因乙○○
    發覺上開TOSHIBA 廠牌M800型筆記型電腦及電腦專用手提袋
    遺失而報警處理，經警調閱該店之監視器畫面，始循線查獲
    丙○○，並起出上開TOSHIBA 廠牌M800型筆記型電腦1 臺及
    電腦專用手提袋1 個。
二、案經乙○○訴由臺北縣政府警察局海山分局報請臺灣板橋地
    方法院檢察署檢察官偵查後聲請簡易判決處刑。
    理  由
一、訊據被告丙○○固坦承於97年10月31日晚間10時30分許，在
    臺北縣板橋市○○路○ 段226 巷46號「7-11」便利商店內，
    拾獲乙○○所有之TOSHIBA 廠牌M800型筆記型電腦1 臺及電
    腦專用手提袋1 個，且將之攜回自家之事實，惟矢口否認有
    何侵占遺失物之犯行，辯稱：伊當日至便利商店繳納健保費
    用後，至書報架翻閱雜誌，此時有位女性顧客從自動櫃員機
    旁提起大包小包物品從伊身後離開，伊發現在自動櫃員機旁
    物品架上遺有黑色手提袋1 個，伊在那裡等了約數分鐘，確
    認店內沒有比伊更早進去的人可能是失主後，才將電腦拿走
    ，因為當時已經是晚上11點多快12點，伊想隔天再把撿到的
    電腦交到警察局，且因為伊是軍人，喜歡別人向伊說謝謝，
    所以伊希望可以還給本人，讓本人跟伊道謝才沒有交給店員
    ，並沒有將上開物品據為己有的意思云云。
二、經查：
  (一)被告於97年10月31日晚間10時30分許，確有自上址「7-11」
    便利商店內帶走TOSHIBA 廠牌M800型筆記型電腦1 臺及電腦
    專用手提袋1 個，而上開物品係乙○○所有，於當日稍早在
    該店提款及繳費後，將之放置於自動櫃員機旁衛生紙堆上漏
    未帶走等情，業經被告於本院審理中自承不諱，並經證人即
    被害人乙○○、證人即店員甲○○於本院審理中之證述明確
    ，復有贓物認領保管單1 紙、店內監視器錄影畫面擷取照片
    3 張附卷可稽。
  (二)又依證人乙○○於本院審理中證稱：當天我進去的時候就有
    看到被告跟店員站在影印機旁邊在討論繳交健保卡費用及影
    印機使用的問題，然後我走到影印機旁書報架旁邊的提款機
    提款，我就把我的TOSHIBA 筆記型電腦放在提款機旁邊的衛
    生紙堆上，我是在辦轉帳所以花了一點時間，我在轉帳的時
    候，被告應該已經跟店員講完話就站到書報架旁邊，我領了
    錢之後到櫃台去繳第四台的費用，當天的人很多，所以我大
    概等了超過5 分鐘以上，繳完費之後我走出7-11，之後發現
    我忘了拿手提電腦，不到2 分鐘我就折回店內，我就對店員
    說我忘了拿電腦，我回頭看衛生紙堆上的電腦當時已經遺失
    了等語（見本院98年5 月7 日審判筆錄第3 、4 頁），足見
    證人乙○○當日在上址「7-11」便利商店繳費完畢後，確有
    先離開上址「7-11」便利商店而將上開TOSHIBA 廠牌M800型
    筆記型電腦1 臺及電腦專用手提袋1 個遺留在店內漏未帶走
    ，約莫2 分鐘後，始再返回上址「7-11」便利商店內尋找上
    開TOSHIBA 廠牌M800型筆記型電腦及電腦專用手提袋，惟是
    時上開TOSHIBA 廠牌M800型筆記型電腦及電腦專用手提袋已
    遭人取走；另證人乙○○於本院審理中證稱：我進去7-11的
    時候，我可以確定當時只有我跟被告，但是當我提完款去繳
    費的時候，有一群人在店裡面，所以我沒有注意到被告是否
    有離開店裡面；當天我離開上址「7-11」便利商店時沒有注
    意被告是否還在店內，因為我在結帳的時候有一群人進來（
    見本院98年5 月7 日審判筆錄第4 、5 頁），證人甲○○於
    本院審理中亦證稱：被告繳完健保費之後，楊小姐有來繳費
    ，離開後隔沒多久她馬上回來，我問她什麼事，她說她東西
    忘記拿，我看到她進去找東西，找完之後她就跟我她東西不
    見了；我沒有注意被告什麼時候離開，因為後來來的人真的
    蠻多的，所以我不知道被告在我們店裡到底待了多久等語（
    見本院98年5 月7 日審判筆錄第7 頁），是證人乙○○、甲○○並無法確定被告是否在證人乙○○離去上址「7-11」便
    利商店前即已先行攜帶上開TOSHIBA 廠牌M800型筆記型電腦
    及電腦專用手提袋離去該店，另店內監視器錄影畫面因架設
    位置之關係，僅能拍到書報架前通道之位置，而無法拍到櫃
    臺附近之位置，故並無任何證據足證在證人乙○○離去上址
    「7-11」便利商店前，被告即已將證人乙○○放置於自動櫃
    員機旁衛生紙堆上之TOSHIBA 廠牌M800型筆記型電腦及電腦
    專用手提袋攜離上址「7-11」便利商店；輔以證人乙○○於
    本院審理中證稱：我看監視錄影畫面看到被告本來站在書報
    架旁一直看著那台電腦，第一次把它拿下來之後又放回去，
    之後再走到書報架旁看書，之後第二次就把電腦拿下來放到
    地上，然後在原地轉圈，然後又把電腦放在腳邊，第三次把
    電腦拿起來就把電腦拿走等語（見本院98年5 月7 日審判筆
    錄第4 頁），證人甲○○亦同此證述（見本院98年5 月7 日
    審判筆錄第8 頁），並有店內監視器錄影畫面擷取照片3 張
    在卷可稽，足見被告在發現證人乙○○將TOSHIBA 廠牌M800
    型筆記型電腦1 臺、電腦專用手提袋1 個遺留在自動櫃員機
    旁衛生紙堆上時，並非係立即將該等TOSHIBA 廠牌M800型筆
    記型電腦及電腦專用手提袋帶走，而係在書架報旁逗留相當
    之時間，始將該等TOSHIBA 廠牌M800型筆記型電腦及電腦專
    用手提袋帶出店內，參以證人乙○○當日在店內所設自動櫃
    員機提款完畢後，係先至櫃臺繳費，費時約5 分鐘以上，繳
    費後即離開店內，是被告辯稱其在將上開TOSHIBA 廠牌M800
    型筆記型電腦、電腦專用手提袋帶離上址「7-11」便利商店
    時，證人乙○○並不在店內一節，並非全然無據，而堪採信
    。
  (三)按遺失物係指本人無拋棄之意思，由於偶然原因而喪失其持
    有之物而言，是證人乙○○當日在上址「7-11」便利商店繳
    費後，既因一時遺忘，而將上開TOSHIBA 廠牌M800型筆記型
    電腦1 臺、電腦專用手提袋1 個遺留於店內而先行離開，約
    莫2 分鐘後始再返回上址「7-11」便利商店尋找，則在證人
    乙○○離開上址「7-11」便利商店之際，上開TOSHIBA 廠牌
    M800型筆記型電腦1 臺、電腦專用手提袋1 個即已脫離證人
    乙○○之管理持有狀態無疑，自屬遺失物甚明。
  (四)又被告雖一再辯稱其在主觀上並無侵占之意圖云云，惟被告
    當日在攜帶所拾獲之上開TOSHIBA 廠牌M800型筆記型電腦1
    臺及電腦專用手提袋1 個離去上址「7-11」便利商店時，並
    未向當時值班之店員即證人甲○○表示有拾獲上開TOSHIBA
    廠牌M800型筆記型電腦1 臺及電腦專用手提袋1 個一節，已
    經證人甲○○於本院審理中證述明確，衡情，倘被告並無將
    上開TOSHIBA 廠牌M800型筆記型電腦、電腦專用手提袋據為
    己有之意，其既係在有人值班之便利商店內拾獲他人物品，
    被告理應立即向證人甲○○反應，並將所拾獲之物品留在店
    內招領，或將之送往警局招領為是，縱被告希望遺失物品之
    人可當面向其道謝，其亦應向證人甲○○表示有在店內拾獲
    他人遺失之物，如此一來失主返回店內尋找失物時，始能知
    悉所遺失之物現由被告保管中，豈有完全不告知當時在店內
    值班之店員甲○○即將所拾獲之物品帶走之理，是被告所辯
    ，顯與常情有違，委無可採。因之，由被告在上址「7-11」
    便利商店內拾獲證人乙○○所遺失之TOSHIBA 廠牌M800型筆
    記型電腦1 臺及電腦專用手提袋1 個後，未曾向店員甲○○
    表示有拾獲他人遺失之物品即將該等物品帶回自己家中，且
    亦未將所拾獲之物品交由警方處理之舉動可知，被告於主觀
    上確具有將上開TOSHIBA 廠牌M800型筆記型電腦1 臺及電腦
    專用手提袋1 個據為己有之侵占故意甚明。
  (五)綜上所述，被告所辯，均無可採。事證明確，被告犯行，已
    堪認定。
三、查，上開TOSHIBA 廠牌M800型筆記型電腦1 臺及電腦專用手
    提袋1 個係證人乙○○離去上址「7-11」便利商店時遺忘於
    店內之物品，應屬遺失物，已如前述，是核被告丙○○所為
    ，應係犯刑法第337 條之侵占遺失物罪，檢察官聲請簡易判
    決處刑書認被告所為係犯刑法第320 條第1 項之竊盜罪，容
    有未洽。惟法院依簡易判決處刑，不受檢察官聲請書所記載
    應適用法條之拘束，此觀之刑事訴訟法第454 條第1 項第3
    款、第2 項之規定反面解釋即明，蓋簡易判決應記載應適用
    之法條，如與檢察官聲請書之記載相同者，固得予以引用，
    反之，如法院認應適用之法條與聲請書之記載不同，即應於
    簡易判決中加以記載；是以刑事訴訟法第7 編關於簡易程序
    之規定，雖無準用同法第300 條之明文，惟法院仍得於踐行
    告知變更罪名之程序後，依審理結果於簡易判決中認定應適
    用之法條（臺灣高等法院暨所屬法院89年法律座談會刑事類
    提案第48號研討意見參考）。被告於提起本件上訴時即主張
    上開TOSHIBA 廠牌M800型筆記型電腦1 臺及電腦專用手提袋
    1 個係他人遺忘留下之物品，於本院審理中亦稱其僅係撿到
    東西不是偷東西，且沒有要將東西據為己有的意思等語，是
    被告已就所為是否涉及侵占遺失物進行答辯，已足保障被告
    之防禦權，揆諸上開說明，自得在前述二罪其基本社會事實
    同一之前提下，依本院審理結果逕行以侵占遺失物罪論處（
    惟刑事訴訟法第449 條以下所規範之簡易程序，並未準用同
    法第300 條之規定，本院得自行認定應適用法條，乃依同法
    第454 條第1 項第3 款、第2 項之規定而來，故本案「應適
    用法條欄」毋須援引刑事訴訟法第300 條，附此敘明）。
四、原審經審理結果，認被告罪證明確，予以論科，固非無見，
    惟查，上開TOSHIBA 廠牌M800型筆記型電腦1 臺及電腦專用
    手提袋1 個在證人乙○○離開上址「7-11」便利商店之際，
    應即認已脫離證人乙○○之管理持有狀態，而屬遺失物，已
    如前述，原審認上開TOSHIBA 廠牌M800型筆記型電腦1 臺及
    電腦專用手提袋1 個仍在證人乙○○之管理持有狀態中，而
    認被告所為係構成竊盜罪，自有未洽。被告上訴否認犯罪，
    雖無理由，惟原審判決既有上開可議之處，仍應由本院合議
    庭予以撤銷改判。爰審酌被告之素行、犯罪之動機、目的、
    所侵占財物之價值非小及犯後否認犯行之態度等一切情狀，
    量處如主文所示之刑，並諭知易服勞役之折算標準。
據上論斷，應依刑事訴訟法第455 條之1 第1 項、第3 項、第
369 條第1 項前段、第364 條、第299 條第1 項前段，刑法第
337 條、第42條第3 項，刑法施行法第1 條之1 第1 項、第2 項
前段，判決如主文。
本案經檢察官李巧菱到庭執行職務。
中    華    民    國    98    年    5     月    21    日
                  刑事第十二庭  審判長法  官  白光華
                                      法  官  楊志雄
                                      法  官  曾淑娟
上列正本證明與原本無異。
不得上訴。
                                      書記官  謝雪紅
中    華    民    國    98    年    5     月    21    日
附錄本案論罪科刑法條
中華民國刑法第337條
意圖為自己或第三人不法之所有，而侵占遺失物、漂流物或其他
離本人所持有之物者，處5 百元以下罰金。


司法院資訊處製作；財團法人民間司法改革基金會備份。
